【裁判字號】    99,上更(一),2
【裁判日期】    990414
【裁判案由】    撤銷股東會決議
【裁判全文】
臺灣高等法院民事判決                 99年度上更(一)字第2號
上  訴  人  元亨半導體股份有限公司
法定代理人  甲○○
訴訟代理人  洪榮宗律師
            王鳳儀律師
            蕭偉浚律師
被上訴人    丙○○
                        號4樓
            乙○○
                        2
前列2 人共同
訴訟代理人  邱昱宇律師
共      同
複代理人    徐婉蘭律師
上列當事人間撤銷股東會決議事件，上訴人對於中華民國98年4
月8日台灣新竹地方法院97年度訴字第684號第一審判決提起上訴
，經最高法院第一次發回更審，本院於99年3 月31日言詞辯論終
結，判決如下：
    主    文
原判決廢棄。
被上訴人在第一審之訴駁回。
第一、二審及發回前第三審訴訟費用由被上訴人負擔。
    事實及理由
一、被上訴人主張：
    被上訴人為上訴人公司之股東，上訴人公司於民國96年4 月
    間，依章程選任丙○○為董事長，乙○○為監察人，任期至
    99年4 月。詎上訴人公司另一股東甲○○竟於被上訴人任滿
    前，以少數股東名義，向主管機關經濟部申請許可，自行召
    開97年度第一次股東臨時會（下稱系爭股東臨時會），違反
    公司法第179條第2項之規定，未以代表已發行股份總數三分
    之二以上股東之出席，即決議改選全體董事及監察人，其決
    議方法自屬違法，爰依公司法第189 條之規定，求為命撤銷
    系爭股東臨時會之決議。原審為被上訴人勝訴之判決，對於
    上訴人之上訴，答辯聲明：上訴駁回。
二、上訴人則以：
    系爭股東臨時會決議當日出席股東股份總數共計260,150股
    ，占上訴人公司已發行股份總數56.5％，符合公司法第174
    條規定應有代表已發行股份總數過半數之股東出席，而無決
    議方法違法之情形等語，資為抗辯。並對於原判決提起上訴
    ，聲明：(一)原判決廢棄。(二)被上訴人在第一審之訴駁回。
三、兩造不爭執之事項：
  (一)上訴人公司資本額新台幣460萬元，股份總數共46萬股，其
    中甲○○及丙○○各持有199,850股，丙○○並任該公司董
    事長，邱昌模及夏可育各持有100股並擔任該公司董事，被
    上訴人乙○○持有100股並擔任該公司監察人，另訴外人沈
    育星持有5萬股，訴外人廖永盛持有1萬股。
  (二)甲○○於97年7月13日寄發新竹科學園郵局第375號存證信函
    予丙○○、邱昌模及夏可育，請求依公司法第173條之規定
    召集股東臨時會以改選該公司全體董事及監察人。
  (三)邱昌模及夏可育嗣於97年7月29日亦發函請求丙○○召開董
    事會並依法召集該公司97年度股東常會。
  (四)甲○○於97年8月8日申請主管機關經濟部許可自行召集上訴
    人公司股東臨時會，經經濟部97年9月1日經授中字第097329
    55550號函許可之。甲○○嗣通知將於同年9月19日召開上訴
    人公司97年度第一次股東臨時會，並提案改選該公司全體董
    事及監察人，丙○○則於收受該通知後以97年9 月12日台北
    雙連郵局第4493號存證信函表示依法提名董事候選人邱昱宇
    ，監察人候選人洪雅淑。
  (五)上訴人公司於97年9月19日召開97年度第一次股東臨時會（
    即系爭股東臨時會），其被上訴人中丙○○並未出席，被上
    訴人乙○○委託代理人邱昱宇出席，其他股東均親自出席，
    合計系爭股東臨時會出席股數為260,150股，已達二分之一
    ，未達三分之二。乙○○並於系爭股東臨時會中為反對之表
    示。
四、兩造爭執點之論述：
    本件應審酌者為系爭股東臨時會召集之合法性，及任期屆滿
    前改選董事、監察人是否應經特別決議：
  (一)系爭股東臨時會之召集為合法：
    1.按繼續一年以上，持有已發行股份總數百分之三以上股份
      之股東，得以書面記明提議事項及理由，請求董事召集股
      東臨時會。前項請求提出後十五日內，董事會不為召集之
      通知時，股東得報經主管機關許可，自行召集，公司法第
      173條第1項、2項定有明文。
    2.被上訴人主張因上訴人公司現任董事長甲○○未提出財務
      報表、稅簽財務報表資料、拒絕交付董事會會議紀錄等，
      致上訴人公司無法如期召開股東常會而非不召集，系爭股
      東臨時會之召集違法等情，雖據提出電子郵件、董事會議
      通知書、開會通知書等件為證。惟觀之電子郵件內容係魏
      瑞榮於97年5月27日上午11時41分要求製發董事會議通知
      書，並要求備妥96年度財務報表及97年1月至4月之財務報
      表，開會通知書載明於97年5月27日下午3時召開九十七年
      第一次董事會議（原審卷第13、14頁）。另魏瑞榮於97年
      5月29日上午10時1分再發電子郵件「請整理97年5 月27日
      所開董事會之議決事項」（原審卷第15頁），並無被上訴
      人所指上訴人公司現任董事長甲○○拒絕交付上訴人資料
      致股東常會無法召集之情。
    3.上訴人公司現任董事長甲○○持有上訴人股份數199,850
      股，此為被上訴人所不爭執。其曾於97年7 月18日以存證
      信函向上訴人董事會請求召開股東臨時會而未召開，並報
      請主管機關經濟部許可後而召開系爭股東臨時會等情，有
      存證信函、申請書、經濟部97年9月1日授中字第09732955
      550 號函可憑，是系爭股東臨時會之召集並無違法之處。
      苟被上訴人丙○○認經濟部許可甲○○自行召集系爭股東
      臨時會有違法之處，其得於收受經濟部許可函後，於30日
      內就經濟部上開許可處分，依法提起訴願等行政救濟程序
      ，然丙○○並未因不服上開許可處分提起相關行政爭訟，
      足認丙○○對於經濟部之許可函並無不服。其於本件訴訟
      中始主張系爭股東臨時會召集程序違法，自不足採。被上
      訴人丙○○前因未於96年會計年度終了後6個月內召開上
      訴人公司股東常會，違反公司法第170條第2項規定，由經
      濟部於97年10月13日以經授中字第09733235900號函處丙
      ○○新台幣1萬元。丙○○亦以上訴人公司股東常會無法
      召開係因甲○○先生未交付董事會會議紀錄，故無法召開
      股東常會為由，就上開裁罰之處分提起訴願，業經行政院
      於98年6月16日以院台訴字第0980086825號決定駁回丙○
      ○之訴願(本院卷第28號)，故丙○○主張因甲○○未提出
      財務報表、稅簽財務報表資料、拒絕交付董事會會議紀錄
      等，致上訴人公司無法如期召開股東常會而非不召集云云
      ，益無可取，系爭股東臨時會之召集為合法。
  (二)任期屆滿前改選董事、監察人無須經特別決議：
    股份有限公司董事之選任方式，依公司法第198條第1項之規
    定，除公司章程另有規定外，每一股份有與應選出董事人數
    相同之選舉權，得集中選舉一人，或分配選舉數人，由所得
    選票代表選舉權較多者，當選為董事。至選任董事之股東會
    出席定額應適用公司法第174條所定應有代表已發行股份總
    數過半數股東之出席。按公司法第199條之1規定股東會於董
    事任期未屆滿前，經決議改選全體董事者，如未決議董事於
    任期屆滿始為解任，視為提前解任。上開規定依同法第227
    條準用於監察人。徵諸第199條之1 立法理由明謂：「依第
    195條第1項規定，董事係採任期制。惟實務上公司於董事任
    期中提前改選者頗多，而依其所附會議紀錄及召集通知，均
    僅載明改選董監事議案；又依第172 條規定改選案，係經董
    事會議決通過，始行通知各股東開會，雖未同時於議程中就
    現任董事為決議解任，而實務上均於新任董事就任日視為提
    前解任，爰增訂本條，俾釐清董事與公司之權益關係。」，
    顯見本條新增之立法目的旨在釐清股東會於董事任期屆滿前
    提前改選董事時，新舊任董事任期問題，而非規定董事選任
    或解任之方式，亦非強調提前改選應經較慎重之特別決議程
    序或股東會決議改選全體董事須先為解任董事之決議。另由
    立法體系觀之，公司法第195條規定董事之任期、第198條規
    定董事選任之方式、第199條規定解任董事之方式，第199條
    之1 係規定提前改選全體董事時，現任董事任期之末日為何
    ，而非規定提前改選全體董事時，其決議方式應遵循第199
    條第2項之規定。又第192條第4項及第216條第3項規定公司
    與董事、監察人間之關係，屬委任關係，於董事、監察人任
    期屆滿，兩造間之委任關係即不復存在。而公司法關於董事
    之解任設有決議解任（第199條特別決議解任）及當然解任
   （第195條第1項任期屆滿自然解任、第195條第2項主管機關
    命令改選期限屆滿不改選當然解任、第197條第1項持股轉讓
    超過選任當時所持有公司股份總額二分之一當然解任）兩種
    。上開規定依第227條亦均準用於監察人。第199條之1既曰
    「視為提前解任」，當不以改選全體董事前先行決議解任全
    體董事為必要，即改選全體董事前無須經決議解任全體董事
    之程序，是其解任性質應屬法律所定當然解任之一種，而非
    決議解任明灼，否則法即無須特別設定「視為提前解任」。
    從而改選全體董事、監察人與解任董事、監察人之意涵不同
    ，當無須於改選前先經特別決議解任全體董事、監察人，僅
    須以選任全體董事、監察人之方式即以第174 條所定應有代
    表已發行股份總數過半數之出席，並行第198 條累積投票方
    式選任之。至股東會於董事任期未屆滿前，任意決議改選全
    體董事、監察人，經視為提前解任之董事、監察人尚非不得
    依民法委任規定，請求損害賠償。
五、綜上所述，上訴人之抗辯為可信，被上訴人之主張，並不足
    採。從而，被上訴人依公司法第189 條規定請求撤銷系爭股
    東臨時會之決議，為無理由，不應准許。原審為上訴人敗訴
    之判決，自有未洽。上訴意旨指摘原判決不當，求予廢棄改
    判，為有理由。自應由本院予以廢棄改判，如主文第二項所
    示。
六、本件事證已臻明確，兩造其餘攻擊防禦方法，經審酌後，或
    與本件無涉，或與判決結果不生影響，毋庸一一論列。
七、據上論結，本件上訴為有理由，依民事訴訟法第450條、第
    78條，判決如主文。
中    華    民    國    99    年     4    月    14    日
                    民事第二庭
                        審判長法  官  吳謙仁
                              法  官  李瓊蔭
                              法  官  蘇瑞華
正本係照原本作成。
如不服本判決，應於收受送達後20日內向本院提出上訴書狀，其
未表明上訴理由者，應於提出上訴後20日內向本院補提理由書狀
（均須按他造當事人之人數附繕本）上訴時應提出委任律師或具
有律師資格之人之委任狀；委任有律師資格者，另應附具律師資
格證書及釋明委任人與受任人有民事訴訟法第466條之1第1項但
書或第2項（詳附註）所定關係之釋明文書影本。
中    華    民    國    99    年    4     月    15    日
                              書記官  賴以真
附註：
民事訴訟法第466條之1（第1項、第2項）：
對於第二審判決上訴，上訴人應委任律師為訴訟代理人。但上訴
人或其他法定代理人具有律師資格者，不在此限。
上訴人之配偶、三親等內之血親、二親等內之姻親，或上訴人為
法人、中央或地方機關時，其所屬專任人員具有律師資格並經法
院認為適當者，亦得為第三審訴訟代理人。

司法院資訊處製作；財團法人民間司法改革基金會備份。
